ACORDAO-COMPLETO-2402610

ACÓRDÃO 3790/2020 ATA 8/2020 - PRIMEIRA CÂMARA

VISTOS, relatados e discutidos estes autos de tomada de contas especial de responsabilidade da Fundação Cândido Rondon e da Sra. Cleuza Maria Alves da Fonseca e Freitas, ex-secretária executiva da aludida fundação, em razão da impugnação parcial das contas dos Convênios 020/2005 e 23/2005, celebrado com o Incra;
ACORDAM os Ministros do Tribunal de Contas da União, reunidos em Sessão de 1ª Câmara, ante as razões expostas pelo Relator, em:
9.1. acatar as justificativas apresentadas pelo Sr. Luiz Carlos Bonelli (XXX.797.849-XX) e pela Sra. Cleuza Maria Alves da Fonseca e Freitas (XXX.558.511-XX) no que tange à ocorrência da prescrição da pretensão punitiva por parte deste Tribunal;
9.2. julgar irregulares as contas da Fundação Cândido Rondon (04.202.329/0001-96) e de sua ex-presidente Cleuza Maria Alves da Fonseca e Freitas (XXX.558.511-XX) , com fundamento nos arts. 1º, inciso I, 16, inciso III, alínea "c", da Lei 8.443/1992, c/c os arts. 1º, inciso I, e 209, inciso III, do Regimento Interno do TCU; 
9.3.condenar os responsáveis identificados no subitem anterior, em solidariedade, com fundamento no art. 19, caput, da Lei 8.443/1992, c/c o art. 210 do Regimento Interno do TCU, ao pagamento das quantias a seguir discriminadas, com a fixação do prazo de 15 (quinze) dias, a contar das notificações, para comprovarem, perante o Tribunal (art. 23, inciso III, alínea "a", da Lei 8.443/1992, c/c o art. 214, inciso III, alínea "a", do Regimento Interno) , o recolhimento da dívida aos cofres do Instituto Nacional de Colonização e Reforma Agrária/Incra, atualizada monetariamente e acrescida dos juros de mora, calculados a partir das datas indicadas, até a data do recolhimento, na forma prevista na legislação em vigor, abatendo-se, na oportunidade, os valores já ressarcidos;
	VALOR ORIGINAL 
 (R$) 
	DATA DA OCORRÊNCIA

	68,53
	15/03/2006

	31,50
	15/03/2006

	64,79
	28/06/2006

	154,77
	28/06/2006

	5,14
	28/06/2006

	40,89
	28/06/2006

	64,00
	28/06/2006

	5,33
	28/07/2006

	48,42
	28/07/2006

	37,45
	28/07/2006

	57,27
	28/07/2006

	60,01
	28/07/2006

	319,00
	09/03/2006

	319,00
	17/05/2006

	265,00
	21/06/2006

	295,00
	22/03/2006

	300,00
	23/03/2006

	1.485,00
	07/04/2006

	1.485,00
	11/05/2006

	325,00
	03/04/2006

	1.004,04
	03/04/2006

	1.004,04
	03/04/2006

	1.004,04
	06/06/2006

	1.502,66
	07/06/2006

	5.360,00
	30/11/2006

	112,52
	27/04/2006

	100,00
	10/05/2006

	250,00
	25/07/2006

	69,50
	18/09/2006

	500,00
	25/10/2006

	280,00
	06/12/2006

	25.560,00
	12/04/2006

9.4. autorizar, desde logo, nos termos do art. 28, inciso II, da Lei 8.443/1992, a cobrança judicial das dívidas, caso não atendidas as notificações;
9.5. autorizar, desde logo, caso solicitado e o processo não tenha sido remetido para cobrança judicial, o pagamento das dívidas em até 36 (trinta e seis) parcelas mensais e consecutivas, nos termos do art. 26 da Lei 8.443/1992, c/c o art. 217 do Regimento Interno/TCU, fixando-se o vencimento da primeira parcela em 15 (quinze) dias, a contar do recebimento da notificação, e o das demais a cada mês, devendo incidir sobre cada valor mensal os correspondentes acréscimos legais, na forma prevista na legislação em vigor, sem prejuízo de alertar os responsáveis de que a falta de comprovação do recolhimento de qualquer parcela implicará o vencimento antecipado do saldo devedor; e
9.6. dar ciência desta deliberação à Procuradoria da República no Estado do Mato Grosso do Sul, nos termos do § 3º do art. 16 da Lei 8.443/1992, c/c o § 7º do art. 209 do Regimento Interno do TCU, para adoção das medidas que entender cabíveis.

Tomada de Contas Especial de responsabilidade da Fundaçao Cândido Rondon e de sua presidente face à impugnação de despesas relativas a dois convênios celebrados com o Incra..

Primeira Câmara

Instituto Nacional de Colonização e Reforma Agrária/Incra - SR/16.

3. Responsáveis: Cleuza Maria Alves da Fonseca e Freitas (XXX.558.511-XX), Fundação Cândido Rondon (04.202.329/0001-96) e Luiz Carlos Bonelli (XXX.797.849-XX).

13.1. Ministros presentes: Walton Alencar Rodrigues (Presidente), Benjamin Zymler, Bruno Dantas e Vital do Rêgo (Relator).
13.2. Ministros-Substitutos presentes: Augusto Sherman Cavalcanti e Weder de Oliveira.

ACORDAO-COMPLETO-2414256

Acórdão 6683/2020 - Primeira Câmara

VITAL DO RÊGO

Trata-se de tomada de contas especial instaurada pelo Instituto Nacional de Colonização e Reforma Agrária - Incra, em desfavor da Fundação Cândido Rondon e da Sra. Cleuza Maria Alves da Fonseca, ex-secretária executiva da aludida fundação, em razão da impugnação parcial das contas dos Convênios 020/2005 e 23/2005.
No âmbito da então SecexTCE, foi elaborada a instrução à peça 63, a seguir transcrita com os ajustes de forma pertinentes, cujo encaminhamento foi encampado pelos dirigentes da unidade (peças 64/65) :
HISTÓRICO
2.	O Convênio 20/2005 teve por objeto a prestação de serviços de assessoria técnica social e ambiental a famílias do Assentamento Itamarati II, no município de Ponta Porã/MS, com vigência no período de 26.12.2005 a 4.12.2006, e envolveu recursos na ordem de R$ 445.280,00, sendo R$ 404.800,00 repassados pelo concedente e R$ 40.480,00 de contrapartida. Os recursos foram repassados em duas parcelas: a primeira foi transferida em 26.12.2005, por meio das OBs 903230 a 903233, no valor total de R$ 202.399,75, e a segunda, em 22.5.2006, por meio das ordens bancárias 900882 a 900885, no valor total de R$ 202.400,25.
3.	O Convênio 23/2005 teve por objeto a prestação de serviços de topografia e georreferenciamento dos assentamentos Teijin em Nova Andradina e Itamarati II em Ponta Porã, ambos no Estado de Mato Grosso do Sul, com vigência no período de 23.12.2005 a 26.12.2006, e envolveu recursos na ordem de R$ 702.892,07, sendo R$ 638.992,79 repassados pelo concedente e R$ 63.899,28 de contrapartida. O recurso federal foi repassado integralmente por meio da ordem bancária 900472, em 10.4.2006.
4.	Na instrução constante da peça 19, pugnou-se pela realização de diligência junto ao Instituto Nacional de Colonização e Reforma Agrária - Incra/SR-16 para que, no prazo de 30 dias, contados na forma do art. 183, inciso I, alínea "c", do RI/TCU, fosse identificada e encaminhada ao TCU cópias em meio eletrônico dos documentos comprobatórios impugnados nas TCE's referidas (notas fiscais, recibos etc.) , bem como suas referências com os planos de aplicação e planos de trabalho dos convênios (item/subitem) , observando que, para aqueles casos em que houve glosa em virtude de comparação com preços de referência (sobrepreço) , encaminhar também cópia das referências de preços utilizadas com as respectivas justificativas.
5.	Em resposta à diligência que lhe foi encaminhada, o titular da Superintendência do Instituto Nacional de Colonização e Reforma Agrária em Mato Grosso do Sul - Incra/SR-16 encaminhou as informações abaixo:
Processo 54.290.002097/2005-19 (Convênio 20/2005) 
	Discriminação da Despesa
	Remissão no Processo
	Valor (R$) 

	Despesas sem correspondência com o objeto do convênio
	peça 11, item não digitalizável, p. 25, 174, 175, 176, 177, 178, 226, 227, 228, 229, 230 e 231,
	682,99

	Despesas com o instituto FNP
	peça 11, item não digitalizável, p. 21, 22, 118, 119 e 170, 
	903,00

	Locação de equipamentos
	peça 11, item não digitalizável, p. 38, 40, 73 e 110 
	3.890,00

	Pagamento de pessoal (duplicidade) 
	peça 11, item não digitalizável, p. 65, 69, 72, 158, 159 e 160
	6.470,00

	Despesas com a equipe técnica
	peças 11, item não digitalizável, p. 208-211 e 27, p. 37-40
	5.360,00

	Saldo resultante da devolução (despesas bancárias) 
	peças 11, item não digitalizável, p. 178-180
	158,53

Processo 54290.002430/2005-90 (Convênio 23/2005) 
	Discriminação da Despesa
	Remissão no Processo
	Valor (R$) 

	Aplicação em elemento de despesa não previsto
	peça 27, p.4-7 e 17 (item V) 
	532,02

	Despesas com manutenção de veículos locados
	peça 27, p. 8-9 e 17 (item VI) 
	780,00

	Despesas coma locação de equipamentos de informática (acima do mercado) 
	peça 27, p. 10-13, 25-27 (item VII) e 40-43 (item III.2) 
	25.560,00

6.	Na instrução de peça 30, o Auditor Instrutor discorda do encaminhamento dado pelo Tomador de Contas e sugere a impugnação integral dos recursos transferidos pelas duas avenças. Para tanto, assevera preliminarmente que os convênios celebrados pelo Instituto Nacional de Colonização e Reforma Agrária - Incra-SR-16 possuem natureza contratual e, ao firmá-los, a Autarquia burlou a lei de licitações. 
7.	Em sua argumentação, consta ainda que a Fundação Cândido Rondon teria cometido falsidade ideológica ao declarar no expediente de encaminhamento do plano de trabalho do Convênio 20/2005 que disponibilizaria toda uma estrutura física e humana para o desenvolvimento dos serviços de Assessoria Técnica, Social e Ambiental - Ates. Isso, porque, a convenente acabou por repassar as atividades previstas no plano de trabalho do ajuste às seguintes entidades/empresa: Associação Criança, Esporte, Cultura e Recreação - Crescer; Associação Estadual de Cooperação Agrícola - Aesca; Centro de Organização de Apoio aos Assentados de Mato Grosso do Sul - COAAMS; e Edilson Pereira da Silva ME. O mesmo modus operandi teria sido adotado no Convênio 23/2005, uma vez que a convenente contratou, por meio da realização de cartas convites, as empresas Rainha Comércio e Construções Ltda., Concrevale Indústria, Comércio e Construções Ltda., Agritop, Topografia, Geodésia e Projetos Ltda. e Contrutop Engenharia Ltda. A primeira, atuou no assentamento Teijin. Já as demais, no Assentamento Itamarati II.
8.	Destacou-se também a realização de pagamentos às empresas Office Projetos, Ápex Planejamento e KSM Projetos com recursos do convênio 20/2005 e às empresas Anima Comunicação e Informática, RCT Realiza Consultoria e R. Barros Consultoria com recursos do convênio 23/2005. A empresa Office Projetos Socioeconômicos e Comunicação Ltda. pertence às Sras. Jordana Duenha Rodrigues (desde a abertura) e Eliamar José de Oliveira (desde 2008) . A Sra. Jordana exerceu a presidência do Conselho Superior da Fundação Cândido Rondon - FCR entre 2008 e 2011. Já a Sra. Eliamar constou como membro do Conselho Superior da FCR também entre 2008 e 2011. No que se refere às empresas Ápex Planejamento e Pesquisa Educacional, Social e Sócio-Ambiental Ltda. e KSM Projetos e Consultoria Empresarial, foi destacado que seus proprietários, Sra. Fabiana Graziely de Souza e Sr. Marcelo Castro Pereira, respectivamente, possuíam à época vínculos com a FCR na condição de consultores.
9.	Foi consignado ainda a realização de pagamentos à empresa Anima Comunicação e Informática, de propriedade dos Srs. Eder Florêncio Yanaguita e Luiz Fernando Franco Nogueira. Chamou-se a atenção para o fato de que o primeiro foi conselheiro da FCR entre 2009 e 2011.  
10.	Por fim, o Auditor-Instrutor questiona a inexistência de estimativa de preços para a definição dos valores a serem repassados pelos convênios 20 e 23/2005. O Incra teria simplesmente fixado o valor em R$ 400,00 por família. E pugna também pela aplicação do art. 50 do Código Civil (desconsideração da personalidade jurídica) para imputar responsabilidade à Sra. Cleuza Maria Alves da Fonseca.
11.	Em pronunciamento de peça 31, o então Diretor da Secex/MS emite pronunciamento da Unidade, com base em delegação de competência daquela antiga Unidade Técnica, discordando do posicionamento adotado pelo Auditor-Instrutor, por entender não haver necessidade de se realizar a desconsideração da personalidade jurídica da Fundação, e propondo a realização de audiências e citação conforme abaixo:
a) realizar a citação da Fundação Cândido Rondon (CNPJ 04.202.329/0001-96)  e da Sra. Cleuza Maria Alves da Fonseca (CPF XXX.558.511-XX) , ex-Secretária-Executiva da Fundação Cândido Rondon, com fundamento nos arts. 10, § 1º, e 12, incisos I e II, da Lei 8.443/1992 c/c o art. 202, incisos I e II, do RI/TCU, para que, no prazo de quinze dias, contados na forma do art. 183, inciso I, alínea "a", apresente (m) alegações de defesa quanto à irregularidade detalhada a seguir:
Irregularidade: realização de despesas incompatíveis com os planos de trabalho dos Convênios 20 e 23/2005; em duplicidade; bem como acima dos valores praticados pelo mercado, neste caso, especificamente, quanto à locação de equipamentos de informática, nos termos das tabelas abaixo, o que infringe os arts. 22 da IN/N 1/97 e 15, inciso V, da Lei 8.666/93.
Processo 54.290.002097/2005-19 (Convênio 20/2005) 
 (...) 
Processo 54290.002430/2005-90 (Convênio 23/2005) 
 (...) 
Conduta/Fundação Cândido Rondon (CNPJ 04.202.329/0001-96) : apresentar, na prestação de contas relativa aos Convênios 20 e 23/2005, rol de despesas incompatíveis com os planos de trabalho das citadas avenças; em duplicidade, bem como acima dos valores praticados pelo mercado, neste caso, especificamente, quanto à locação de equipamentos de informática.
Nexo de Causalidade: ao apresentar, na prestação de contas relativa aos Convênios 20 e 23/2005, rol de despesas incompatíveis com os planos de trabalho das citadas avenças; em duplicidade, bem como acima dos valores praticados pelo mercado, a responsável contribui para a ocorrência do débito apurado no presente processo. 
Conduta/Cleuza Maria Alves da Fonseca (CPF XXX.558.511-XX) : permitir, na qualidade de Secretária-Executiva da Fundação Cândido Rondon, que fossem realizadas despesas incompatíveis com os planos de trabalho dos Convênios 20 e 23/2005; em duplicidade; bem como acima dos valores praticados pelo mercado.
Nexo de Causalidade: ao permitir, na qualidade de Secretária-Executiva da Fundação Cândido Rondon, que fossem realizadas despesas incompatíveis com os planos de trabalho dos Convênios 20 e 23/2005; em duplicidade; bem como acima dos valores praticados pelo mercado, a responsável contribui para a ocorrência do débito apurado no presente processo. 
Culpabilidade: É razoável afirmar que era possível à responsável ter consciência da ilicitude de sua conduta e que era razoável exigir-lhe conduta diversa da que praticou, considerando o cargo que ocupava à época dos fatos.
e/ou recolha (m) , solidariamente, aos cofres do Instituto Nacional de Colonização e Reforma Agrária - Incra a (s) quantia (s) abaixo indicada (s) , atualizada (s) monetariamente a partir da (s) respectiva (s) data (s) até o efetivo recolhimento, abatendo-se na oportunidade a quantia eventualmente ressarcida, na forma da legislação em vigor;
	VALOR ORIGINAL (R$) 
	DATA DA OCORRÊNCIA

	68,53
	15/03/2006

	31,50
	15/03/2006

	64,79
	28/06/2006

	154,77
	28/06/2006

	5,14
	28/06/2006

	40,89
	28/06/2006

	64,00
	28/06/2006

	5,33
	28/07/2006

	48,42
	28/07/2006

	37,45
	28/07/2006

	57,27
	28/07/2006

	60,01
	28/07/2006

	319,00
	09/03/2006

	319,00
	17/05/2006

	265,00
	21/06/2006

	295,00
	22/03/2006

	300,00
	23/03/2006

	1.485,00
	07/04/2006

	1.485,00
	11/05/2006

	325,00
	03/04/2006

	1.004,04
	03/04/2006

	1.004,04
	03/04/2006

	1.004,04
	06/06/2006

	1.502,66
	07/06/2006

	5.360,00
	30/11/2006 

	112,52
	27/04/2006

	100,00
	10/05/2006

	250,00
	25/07/2006

	69,50
	18/09/2006

	500,00
	25/10/2006

	280,00
	06/12/2006

	25.560,00
	12/04/2006

                      Valor atualizado até 29/03/2019: R$ 84.175,54
 (*) tendo em vista a proposta de audiência do ex-dirigente do Incra em Mato Grosso do Sul e da ex-Secretária-Executiva da Fundação Rondon, a citação será efetivada a despeito de o valor atualizado monetariamente estar abaixo de R$ 100.000,00.
b) realizar a audiência do Sr. Luiz Carlos Bonelli (CPF XXX.797.849-XX) , ex-Superintendente do Incra em Mato Grosso do Sul, e da Sra. Cleuza Maria Alves da Fonseca (CPF XXX.558.511-XX) , Secretária-Executiva da Fundação Cândido Rondon à época dos fatos, com fundamento nos arts. 10, § 1º, e 12, incisos I e III, da Lei 8.443/1992 c/c o art. 202, incisos I e III, do RI/TCU, para que, no prazo de quinze dias, contados na forma do art. 183, inciso I, alínea "a", apresente (m) razões de justificativa quanto à (s) irregularidade (s) detalhada (s) a seguir:
Responsável: Luiz Carlos Bonelli (CPF XXX.797.849-XX) 
Irregularidade:  contratação de empresas cujos sócios possuíam, à época da celebração dos respectivos ajustes, liame com a Fundação Cândido Rondon e realização dos pagamentos decorrentes desses ajustes com recursos dos Convênios 20/2005 e 23/2005 (Office Projetos Socioeconômicos e Comunicação Ltda.  - Sras. Jordana Duenha Rodrigues e Eliamar José de Oliveira; Ápex Planejamento e Pesquisa Educacional, Social e Sócio-Ambiental Ltda. e KSM Projetos e Consultoria Empresarial - Sra. Fabiana Graziely de Souza e Sr. Marcelo Castro Pereira; Anima Comunicação e Informática - Sr. Eder Florêncio Yanaguita) , procedimento esse que viola o princípio da moralidade administrativa insculpido no art. 37, caput, da CF.
Conduta: celebrar contratos com empresas cujos sócios possuíam liames com a Fundação Cândido Rondon, entidade na qual, à época, exercia a função de Secretária-Executiva, quitando as despesas decorrentes desses ajustes com recursos provenientes dos Convênios nª 20/2005 e 23/2005.
Nexo de Causalidade: ao celebrar contratos com empresas cujos sócios possuíam liames com a Fundação Cândido Rondon a responsável violou o princípio da administração pública da moralidade
Culpabilidade: É razoável afirmar que era possível à responsável ter consciência da ilicitude de sua conduta e que era razoável exigir-lhe conduta diversa da que praticou, considerando o cargo que ocupava à época dos fatos.
Irregularidade: celebração dos Convênios 20 e 23, ambos de 2005, com a Fundação Cândido Rondon, entidade essa desprovida de capacidade técnica e operacional para executar os objetos pactuados nas respectivas avenças, o que viola o art. 4º, inciso I, da então vigente IN/STN 1/97, bem como a jurisprudência do Tribunal de Contas da União, a exemplo dos Acórdão 1403/2008-TCU-Plenário, 4378/2009-2ª Câmara e 734/2012-Plenário, relatados, respectivamente, pelos Ministros Benjamin Zymler, Raimundo Carreiro e Ana Arraes.
Conduta: celebrar os Convênios 20 e 23, ambos de 2005, com a Fundação Cândido Rondon, entidade essa desprovida de capacidade técnica e operacional para executar os objetos pactuados nas respectivas avenças.
Nexo de Causalidade: ao celebrar os Convênios 20 e 23, ambos de 2005, com entidade desprovida de capacidade técnica e operacional, o gestor contribuiu com a ocorrência da irregularidade.
Culpabilidade: É razoável afirmar que era possível ao responsável ter consciência da ilicitude de sua conduta e que era razoável exigir-lhe conduta diversa da que praticou, considerando o cargo que ocupava à época dos fatos.
Responsável: Cleuza Maria Alves da Fonseca (CPF XXX.558.511-XX) 
Irregularidade: contratação de empresas cujos sócios possuíam, à época da celebração dos respectivos ajustes, liame com a Fundação Cândido Rondon e realização dos pagamentos decorrentes desses ajustes com recursos dos Convênios 20/2005 e 23/2005 (Office Projetos Socioeconômicos e Comunicação Ltda. - Sras. Jordana Duenha Rodrigues e Eliamar José de Oliveira; Ápex Planejamento e Pesquisa Educacional, Social e Sócio-Ambiental Ltda. e KSM Projetos e Consultoria Empresarial - Sra. Fabiana Graziely de Souza e Sr. Marcelo Castro Pereira; Anima Comunicação e Informática - Sr. Eder Florêncio Yanaguita) , procedimento esse que viola o princípio da moralidade administrativa insculpido no art. 37, caput, da CF.
Conduta: celebrar contratos com empresas cujos sócios possuíam liames com a Fundação Cândido Rondon, entidade na qual, à época, exercia a função de Secretária-Executiva, quitando as despesas decorrentes desses ajustes com recursos provenientes dos Convênios 20/2005 e 23/2005.
Nexo de Causalidade: ao celebrar contratos com empresas cujos sócios possuíam liames com a Fundação Cândido Rondon a responsável violou o princípio da administração pública da moralidade
Culpabilidade: É razoável afirmar que era possível à responsável ter consciência da ilicitude de sua conduta e que era razoável exigir-lhe conduta diversa da que praticou, considerando o cargo que ocupava à época dos fatos.
12.	As citações e audiências foram efetivas pelos documentos de peças 37/39 e 53, tendo os responsáveis comparecido aos autos por meio das peças 51 (razões de justificativa do Sr. Luiz Carlos Bonelli, e peças 56/57 - razões de justificativa e alegações de defesa da Fundação Cândido Rondon (CNPJ 04.202.329/0001-96)  e da Sra. Cleuza Maria Alves da Fonseca (CPF XXX.558.511-XX) . 
DAS RAZÕES DE JUSTIFICATIVA ÀS AUDIÊNCIAS
13.	 Quanto às razões de justificativa apresentadas para as eventuais irregularidades apontadas por este Tribunal, entende-se dispensável a análise das mesmas, em virtude da ocorrência da prescrição da pretensão punitiva por parte deste Tribunal.
14.	 Deve ser observado que já teria havido o transcurso de mais de dez anos desde o fato gerador sem que tivesse ocorrido a notificação dos responsáveis quanto aos fatos, as quais somente ocorreram quando o processo se encontrava neste Tribunal de Contas da União (art. 6º, inciso II, c/c art. 19, da IN/TCU 71/2012, modificada pela IN/TCU 76/2016) . 
15.	 No presente caso, os fatos inquinados ocorreram no exercício de 2005, enquanto a audiência se deu apenas no exercício de 2019, portanto catorze anos depois, o que afasta a possibilidade de aplicação de multas por parte desta Corte de Contas.
DAS ALEGAÇÕES DE DEFESA
16.	 Inicialmente, cumpre esclarecer que as defesas foram apresentadas pelas Sras. CLEUZA MARIA ALVES DA FONSECA E FREITAS e JORDANA DUENHA RODRIGUES, ex- Secretária Executiva e Ex-Presidente da Fundação Cândido Rondom, e considerando que as irregularidades seriam as mesmas, serão analisadas em conjunto.
17.	 As responsáveis baseiam suas alegações de defesa em alguns pilares, quais seja, a dispensa da instauração do processo de tomada de contas especial em virtude do valor e do prazo para instauração, cerceamento de defesa e existência de processo judicial tratando do mesmo assunto.
18.	 Entendem as responsáveis que o valor do suposto débito apontado nestes autos, corrigido monetariamente, não atingiria o limite fixado por este Tribunal para instauração de processos de tomada de contas especial, qual seja, R$ 100.000,00 (cem mil reais) .
19.	 Entendem, ainda, que, uma vez que a citação teria sido realizada no exercício de 2019, tratando de fatos ocorridos em convênio firmado no ano de 2005, já teriam se passado mais de 10 anos desde o fato gerador.
20.	 Desta forma, terminam por formular pedido de dispensa e/ou arquivamento do processo, nos termos da IN/TCU 71/2012, artigo 6º, incisos I e II:
Art. 6º Salvo determinação em contrário do Tribunal de Contas da União, fica dispensada a instauração da tomada de contas especial, nas seguintes hipóteses:
I - o valor do débito for inferior a R$ 100.000,00, considerando o modo de referenciação disposto no § 3º deste artigo (NR) (Instrução Normativa nº 76, de 23/11/2016, DOU de 12/12/2016) ;
II - houver transcorrido prazo superior a dez anos entre a data provável de ocorrência do dano e a primeira notificação dos responsáveis pela autoridade administrativa competente;
21.	 Quanto ao cerceamento de defesa, alegam que o ofício de citação não é claro ao descrever as parcelas do débito de que estariam sendo responsabilizadas, por não conter nos autos os elementos comprobatórios, o que teria sido inclusive apontado em instruções precedentes, e também pelo fato de se referirem a documentos constantes do processo como "itens não digitalizáveis", a que não teriam tido acesso.
22. Por fim, alegam que não existiria interesse deste Tribunal em agir, bem como a possibilidade de existência de bis in idem na eventual condenação por parte desta Corte de Contas, em virtude de terem ingressado na Justiça Federal com duas ações judiciais contestando as glosas feitas pelo Incra no âmbito dos dois convênios aqui tratados, mediante processos de Ação Declaratória de Direito c/c Pedido de Liminar e Consignação em Pagamento" (Autos: 0005007- 15.2008.4.03.6000) , referente ao "Convênio 020/2005", e na "Ação Declaratória de Inexistência de Débito c/c Pedido Liminar" (Autos: 0009372-49.2007.4.03.6000) , referente ao "Convênio 023/2005". 
23.	 Alegam que os valores aqui apontados como débito seriam os mesmos contestados no âmbito daquelas duas ações, na ocasião em que foram objeto de glosas pelo Incra com determinação de devolução ou instauração de processo de tomada de contas especial.
24.	 Pugnam, assim, que este Tribunal ou reconheça que não teria interesse em agir no presente processo ou determine seu sobrestamento até decisão judicial definitiva em ambos autos judiciais.
25.	 Feitas essas alegações iniciais, apresentam ainda contestação às glosas feitas pelo Incra, por entenderem que todas as despesas teriam sido válidas e de acordo com o plano de trabalho, nos mesmos termos das defesas já apresentadas ao Incra e também à Justiça Federal, conforme será visto adiante.
ANÁLISE
26. Quanto à dispensa de instauração de processo de tomada de contas especial em virtude do art. 6º da IN/TCU 71/2012, cabe salientar que o interregno de mais de dez anos entre a ocorrência dos fatos e a citação não é razão suficiente para o arquivamento da tomada de contas especial, sem exame de mérito. É preciso que, além disso, fique demonstrado efetivo prejuízo à ampla defesa (Acórdão 444/2016-TCU-Segunda Câmara, rel. Augusto Nardes) . 
27.	 Ademais, comprovado que o responsável teve ciência das irregularidades a ele imputadas antes do prazo de dez anos até a sua citação, ou seja, durante os procedimentos de exame das contas por parte do concedente ou no curso da fase interna da tomada de contas especial, não se configura prejuízo à defesa em decorrência do transcurso de tal prazo (Acórdão 1304/2018-TCU-Primeira Câmara, rel. Bruno Dantas) .
28.	 De forma análoga, pode-se analisar a dispensa quanto à instauração de processo de tomada de contas especial no que pertine ao valor limite para encaminhamento a este Tribunal. Vale salientar, ainda, que as responsáveis foram notificadas pela autoridade administrativa em fase bem anterior ao limite de 10 anos, conforme se verificar na peça 02 p. 185 e 215 e peça 04 p. 143 e 183 por exemplo.
29.	 Quanto às alegações de cerceamento de defesa, entende-se que as mesmas não possam prosperar, pois, mesmo constando no ofício de citação que a documentação comprobatória das parcelas dos débitos estarem em documento não digitalizável, tal expediente é também bastante claro ao informar as responsáveis que "O Tribunal, em respeito ao princípio da ampla defesa, encontra-se à disposição, por meio de suas secretarias, para prestar esclarecimentos a respeito dúvidas ou procedimentos a serem adotados, efetuar a atualização de dívida, em caso de débito e/ou multa, ou conceder vista e cópia dos autos, caso solicitados" (peça 37) .
30.	 Assim, bastaria a solicitação de tais documentos por parte das responsáveis para maior clareza. Adicione-se ainda o fato de que, em suas próprias alegações de defesa, as responsáveis informam que tais débitos foram objeto de ajuizamento de ações judiciais no âmbito da Justiça Federal do Estado do Mato Grosso do Sul após a realização das glosas pelo Incra.
31.	 As próprias responsáveis informam, ainda, sua peça de defesa tratarem-se exatamente das mesmas parcelas, de forma que não há que se sequer supor que não teriam conhecimento do que se trata a dívida a elas imputada nestes autos. É de se esperar que as responsáveis tenham conhecimento absoluto das despesas apontadas neste processo como débito, posto que apresentaram contestação judicial sobre tais glosas realizadas no âmbito administrativo, conforme mencionaram, glosas essas, repita-se, exatamente das mesmas despesas.
32.	 Ainda quanto a este ponto, não há que se falar em sobrestamento dos autos ou falta de interesse deste Tribunal no presente processo em virtude dos autos judiciais tratarem do mesmo objeto, haja vista o princípio da independência das instâncias.
33.	 Frise-se, por fim, que ambas ações propostas pela Fundação receberam sentenças em primeira instância pelo seu não provimento, em virtude da falta de apresentação de provas por parte da autora para comprovar que tais gastos seriam devidos e que não deveriam ter sido glosados pelo Incra (peça 57, p. 32-36 e 291-296) .
34.	 Quanto às alegações de que tais gastos deveriam ser considerados válidos, a defesa apresentada não traz nenhum elemento novo ou diferente do que já foi analisado no âmbito administrativo pelo Incra, órgão instaurador desta Tomada de Contas Especial, com o qual concorda-se (vide peça 27 p. 24/45) , e também pela própria Justiça Federal no âmbito dos processos judiciais, conforme se verifica nas sentenças acima referenciadas, e abaixo transcrito:
 (peça 57 p. 35) - Portanto, quanto à insubsistência das irregularidades detectadas pelo Núcleo de Convênios da Superintendência do INCRA, a autora não se desincumbiu de trazer aos autos provas suficientes a esse respeito, a infirmar a presunção de legitimidade do ato administrativo em questão. 
 (peça 57 p. 295/296) - De sorte que, na presente sede, discordando das conclusões a que chegou o INCRA, deveria a autora atentar para a norma do art. 333, I, do CPC, quanto à necessidade de produzir provas acerca da gritante divergência entre os valores que diz ter desembolsado para o aluguel de equipamentos de informática e aqueles praticados pelas empresas do ramo.
35.	 Observe-se que as alegações apresentadas a este Tribunal nada diferem daquelas já apresentadas ao Incra e/ou à Justiça Federal, não tendo sido acolhidas em nenhuma oportunidade, nem merecendo acolhimento por parte desta Corte de Contas, por entender-se precisas as análises efetuadas por aquelas instâncias, e por não trazer nenhum elemento novo que indique a necessidade de nova verificação do quanto alegado tanto em Sede Administrativa quanto em Sede Judicial.
CONCLUSÃO
36.	 Em virtude dos exames aqui realizados, entende-se que não devam prosperar as alegações de defesa apresentadas quanto aos débitos aqui tratados. Deve-se considerar prescrita a pretensão punitiva quanto aos fatos ouvidos em audiência, de forma a estar o processo pronto para julgamento definitivo de mérito, pela irregularidade das contas no tocante ao débito aqui tratado, mesmo considerando que o valor corrigido encontra-se abaixo do limite para instauração de Processo de Tomada de Contas Especial.
PROPOSTA
37.	 Ante o exposto, elevam-se os autos ao Gabinete do Exmo. Sr. Ministro Relator, por intermédio do Ministério Público, com as seguintes propostas:
i)	com fundamento nos arts. 1º, inciso I, 16, inciso III, alínea "c", e 19, da Lei 8.443/1992, julgar irregulares as contas da Fundação Cândido Rondon (CNPJ: 04.202.329/0001-96) , fundação privada, e Cleuza Maria Alves da Fonseca (CPF XXX.558.511-XX) , Secretária Executiva à época, condenando-as, solidariamente, ao pagamento das quantias abaixo indicadas, atualizadas monetariamente e acrescidas dos juros de mora devidos, calculados desde as respectivas datas de ocorrência até sua efetiva quitação, na forma da legislação vigente, fixando o prazo de 15 (quinze) dias, a contar do recebimento da notificação, para que seja comprovado, perante este Tribunal, o recolhimento da quantia aos cofres do Instituto Nacional de Colonização e Reforma Agrária, nos termos do art. 23, inciso III, alínea "a", da referida Lei, c/c o art. 214, inciso III, alínea "a", do Regimento Interno do TCU;
	VALOR ORIGINAL (R$) 
	DATA DA OCORRÊNCIA

	68,53
	15/03/2006

	31,50
	15/03/2006

	64,79
	28/06/2006

	154,77
	28/06/2006

	5,14
	28/06/2006

	40,89
	28/06/2006

	64,00
	28/06/2006

	5,33
	28/07/2006

	48,42
	28/07/2006

	37,45
	28/07/2006

	57,27
	28/07/2006

	60,01
	28/07/2006

	319,00
	09/03/2006

	319,00
	17/05/2006

	265,00
	21/06/2006

	295,00
	22/03/2006

	300,00
	23/03/2006

	1.485,00
	07/04/2006

	1.485,00
	11/05/2006

	325,00
	03/04/2006

	1.004,04
	03/04/2006

	1.004,04
	03/04/2006

	1.004,04
	06/06/2006

	1.502,66
	07/06/2006

	5.360,00
	30/11/2006 

	112,52
	27/04/2006

	100,00
	10/05/2006

	250,00
	25/07/2006

	69,50
	18/09/2006

	500,00
	25/10/2006

	280,00
	06/12/2006

	25.560,00
	12/04/2006

			Valor atualizado até 04/04/2020: R$ 87.138,52
ii) 	com fundamento no art. 26 da Lei 8.443/1992, autorizar, se requerido, o pagamento da dívida em até 36 (trinta e seis) parcelas mensais e consecutivas, fixando o prazo de 15 (quinze) dias, a contar do recebimento da notificação, para que seja comprovado, perante este Tribunal, o recolhimento da primeira parcela, e de 30 (trinta) dias, a contar da parcela anterior, para que seja comprovado o recolhimento das demais parcelas, devendo incidir sobre cada valor mensal os devidos acréscimos legais, na forma prevista na legislação vigente, além de alertar que a falta de comprovação do recolhimento de qualquer parcela importará no vencimento antecipado do saldo devedor, nos termos do art. 217 do Regimento Interno do TCU;
iii)	com fundamento no art. 28 da Lei 8.443/1992, autorizar, desde logo, a cobrança judicial da dívida, caso não atendida a notificação;
iv)	com fundamento no art. 16, § 3º, da Lei 8.443/1992, c/c art. 209, § 7º, do Regimento Interno do TCU, remeter cópia deste acórdão à Procuradoria da República no Estado do Mato Grosso do Sul, para adoção das medidas que entender cabíveis, informando-lhe que o inteiro teor da deliberação pode ser consultado no endereço www.tcu.gov.br/acordaos;
v)	dar ciência deste acórdão à Superintendência do Incra no Estado do Mato Grosso do Sul e às responsáveis, informando-lhes que o inteiro teor da deliberação pode ser consultado no endereço www.tcu.gov.br/acordaos.
O Ministério Público junto ao TCU, nos autos representado pelo Procurador Júlio Marcelo de Oliveira, manifestou-se de acordo com a proposta da unidade técnica (peça 47) .
É o relatório.

Fernando Ortega (OAB/MS 13.701) e Joaquim Basso (OAB/MS 13115).

Procurador Júlio Marcelo de Oliveira.

TOMADA DE CONTAS ESPECIAL. IRREGULARIDADES NA EXECUÇAO DE CONVÊNIO. CITAÇÃO. DÉBITO. MULTA. CIÊNCIA.

TOMADA DE CONTAS ESPECIAL (TCE)

Secretaria de Controle Externo de Tomada de Contas Especial (SecexTCE).

Em exame, tomada de contas especial de responsabilidade da Fundação Cândido Rondon (FCR) e da Sra. Cleuza Maria Alves da Fonseca e Freitas, ex-secretária da aludida fundação, em virtude da impugnação de despesas realizadas no âmbito dos Convênios 020/2005 e 23/2005.
O Convênio 20/2005 objetivou a prestação de serviços de assessoria técnica social e ambiental a famílias do Assentamento Itamarati II, no município de Ponta Porã/MS, e envolveu recursos na ordem de R$ 445.280,00, dos quais R$ 404.800,00 de responsabilidade do concedente e R$ 40.480,00, do convenente. Os recursos federais foram repassados em duas parcelas: R$ 202.399,75, em 6/12/2005 e R$ 202.400,25, em 22/5/2006.
O Convênio 23/2005, por sua vez, objetivou a prestação de serviços de topografia e georreferenciamento dos assentamentos Teijin em Nova Andradina e Itamarati II, em Ponta Porã/MS, e envolveu recursos na ordem de R$ 702.892,07, sendo R$ 638.992,79 à conta do concedente e R$ 63.899,28, do convenente. Os recursos federais foram repassados integralmente em 10/4/2006.
No âmbito deste Tribunal, em relação ao Convênio 20/2005, foi feita a citação solidária dos responsáveis em razão de : (a)                                                                                                                                                                                                                                                                                                                                                                                                                                                                                                                                                                                                                                                                                                                                                                                                                                                                                                                                                                                                                                                                                                                                                                                                                                                                                                                                                                                                                                                                                                                                                                                                                                                                                                                                                                                                                                                                                                                                                                                                                                                       despesas incompatíveis com o plano de trabalho: material de limpeza e alimentação (R$ 682,99) ; (b) despesas em duplicidade, com pessoal (R$ 6.470,00) ; (c) locação indevida de equipamentos de informática (R$ 3.890,00) ; (d) pagamento com equipe técnica (R$ 5.360,00) ; (e) pagamento de despesas bancárias (R$ 158,53) ; e (f) despesas indevidas com o instituto FNP: aquisição de anuários estatísticos (R$ 903,00) . 
E, no tocante ao Convênio 23/2005, a citação se deu em razão de: (a) despesas incompatíveis com o plano de trabalho: material de consumo (R$ 532,02) ; (b) pagamento de valores acima dos de mercado, com locação de equipamentos de informática (R$ 25.560,00) ; e (c) despesas com manutenção de veículos locados (R$ 780,00) .
Foi promovida, ainda, a audiência do Sr. Luiz Carlos Bonelli, ex-superintendente do Incra em Mato Grosso do Sul, e da Sra. Cleuza Maria Alves da Fonseca e Freitas, em virtude da contratação de empresas cujos sócios possuíam, à época da celebração dos respectivos ajustes, liame com a Fundação Cândido Rondon e da realização dos pagamentos decorrentes desses ajustes com recursos dos Convênios 20/2005 e 23/2005. Além disso, foi feita audiência somente do referido senhor quanto a celebração dos dois convênios com entidade desprovida de capacidade técnica e operacional para executar os objetos pactuados nas respectivas avenças.
Quanto às audiências feitas, a unidade técnica entendeu dispensável a análise das justificativas apresentadas, em virtude da ocorrência da prescrição da pretensão punitiva por parte deste Tribunal. Os fatos inquinados ocorreram no exercício de 2005, enquanto a audiência se deu apenas no exercício de 2019, portanto, catorze anos depois, o que afasta a possibilidade de aplicação de multas por parte desta Corte de Contas.
Entendo pertinente a ponderação da unidade técnica, no caso concreto. Como se verá do exame realizado nos parágrafos a seguir, as irregularidades motivos das audiências não influenciam nas razões pelas quais será proposta o julgamento pela irregularidade destas contas e a condenação em débito da convenente. Assim, a ausência de análise, no presente caso, não prejudica o deslinde do processo. De qualquer forma, há que se acolher as justificativas do Sr. Bonelli e da Sra. Cleuza Maria Alves da Fonseca em relação à ocorrência da prescrição da pretensão punitiva por parte deste Tribunal.
Quanto às citações realizadas, a SecexTCE concluiu pela rejeição das defesas encaminhadas.
Para o órgão instrutivo, o pedido de dispensa e/ou arquivamento do processo, nos termos da IN/TCU 71/2012, artigo 6º, incisos I e II, não pode ser atendido. Segundo apontou, de acordo com os Acórdão 444/2016-TCU-Segunda Câmara e 1.304/2018-CU-1ª Câmara, tão somente o interregno de mais de dez anos entre a ocorrência dos fatos e a citação não é razão suficiente para o arquivamento da tomada de contas especial, sem exame de mérito. Pontuou que, além disso, é preciso que fique demonstrado efetivo prejuízo à ampla defesa. E, caso fique comprovado que o responsável teve ciência das irregularidades a ele imputadas antes do prazo de dez anos até a sua citação, não se configura prejuízo à defesa em decorrência do transcurso de tal prazo.
No presente caso, as responsáveis foram notificadas pela autoridade administrativa em fase bem anterior ao limite de 10 anos (em 2007: peça 02 p. 185 e 215 e peça 04 p. 143 e 183) . 
A SecexTCE registrou que, ante o princípio da independência das instâncias, o sobrestamento dos autos não se impõe, ressaltando que as ações judiciais propostas pela Fundação receberam sentenças em primeira instância pelo seu não provimento, em virtude da falta de apresentação de provas por parte da autora para comprovar que os gastos em tela seriam devidos e que não deveriam ter sido glosados pelo Incra.
Quanto à alegação de que os gastos inquinados deveriam ser aceitos, a referida unidade técnica considerou que a defesa apresentada não trouxe qualquer elemento novo ou diferente do que já havia sido analisado pela própria Justiça Federal e pelo Incra, análise com a qual se pôs de acordo.
Desta forma, a SecexTCE propôs, em uníssono, o julgamento pela irregularidade das contas das responsáveis e suas condenações pelo débito apurado. Tal proposta contou com a anuência do MPTCU, representado pelo Procurador Júlio Marcelo de Oliveira.
Face à inexistência nos autos de documentos que afastem as irregularidades apontadas e diante da inexistência de elementos que demonstrem a boa-fé ou a ocorrência de outros excludentes de culpabilidade do responsável, manifesto-me em linha com a unidade técnica e com o MTCU.
Segundo o Incra, o plano de trabalho do Convênio 23/2005 previa apenas despesas com serviços de terceiros/pessoa jurídica, porém foram utilizados recursos na aquisição de material de consumo (R$ 532,02) sob a justificativa da "dimensão e magnitude do objeto" (tais despesas seriam de sua atribuição, à conta de sua contrapartida) . Da mesma forma, a instituição considerou injustificável o pagamento com a manutenção de veículos locados (R$ 780,00) , sob o argumento de que caberia ao locatário "alguma responsabilidade no conserto do veículo", por entender que, em caso de defeitos verificados nos veículos, cabe à locadora substituí-los, às suas expensas, por outros de sua frota. Quanto a locação dos equipamentos de informática, o Incra não aceitou os preços contratados pela convenente após pesquisa realizada com quatro empresas que se mostraram substancialmente menores aos contratados, o que redundou num débito de R$ 25.560,00 (peça 27, p. 22/27) . 
No tocante ao Convênio 20/2005, o Incra não aceitou as justificativas de que os materiais de limpeza e alimentação adquiridos (R$ 682,99: espanador de pó, refrigerantes, açúcar, adoçante, creme de leite) eram "estratégicos ou artifícios" para a consecução do objeto conveniado, ao "propiciar ambiente adequado aos profissionais envolvidos", uma vez que os trabalhos por eles exercidos eram extremamente "estressantes e cansativos". Também não foram aceitas as despesas junto ao instituto FNP (R$ 903,00) , que se referiram à aquisição dos anuários estatísticos Agrianual e Anualpec 2006 para subsídio aos trabalhos desenvolvidos, pois, além de não estarem previstos no plano de trabalho, a FCR demonstrou possuir conhecimentos técnicos, imprescindíveis à celebração da avença, o que tornou "desarrazoado admitir-se tal despesa" (peça 27, p. 29/32) .
Igualmente não foram aceitas pelo Incra as justificativas a respeito do pagamento em duplicidade para quatro pessoas físicas (pagamento com recursos próprios da FCR, a título de contrapartida, e com recursos federais de quatro pessoas, no total de R$ 6.470,00) no sentido de que o prazo de execução dos trabalhos em campo arrastou-se "por longo período de tempo, aproximadamente 10 (dez) meses". Segundo o Incra, a Fundação afirmou ter remunerado, com recursos próprios, os profissionais durante todo o interregno da execução dos trabalhos efetivados, tendo, inclusive, contabilizado os serviços prestados para a mensuração da contrapartida prestada (peça 2, p. 239/241) .
Também não foram aceitas as justificativas no que se refere à locação de equipamentos de informáticas (R$ 3.890,00) , uma vez que não havia previsão no plano de aplicação (a referida despesa deveria ter sido por conta da contrapartida da convenente) (peça 2, p. 241) . Por fim, o Incra não aceitou as justificativas com o gasto de R$ 5.360,00, tendo em vista que: R$ 2.160,00, referente à diferença a maior na mensuração dos serviços prestados estagiários em relação ao valor dos profissionais com formação superior; e pagamento a duas pessoas físicas no valor de R$ 3.200,00 que não foram contratados pela Fundação Cândido Rondon mas sim por empresas por ela contratadas para prestação de serviços.
Dessa maneira, considerando que as irregularidades não foram elididas e acompanhando as análises feitas nos autos pela unidade técnica, as contas dos responsáveis devem ser julgadas irregulares, com a devida condenação em débito, mas sem a aplicação da multa, ante a ocorrência da prescrição da pretensão punitiva (fatos irregulares em 2006 e autorização para citação em 29/3/2019) .
Ante o exposto, VOTO para que o Tribunal de Contas da União aprove o acórdão que submeto a este Colegiado.
 
TCU, Sala das Sessões Ministro Luciano Brandão Alves de Souza, em 31 de março de 2020.
Ministro VITAL DO RÊGO 
Relator